最　高　行　政　法　院　判　決　　　　　　　　　　九十一年度判字第四八一號
　　再 審原 告　宏泰昌倉儲裝卸股份有限公司
　　代　表　人　乙○○
　　訴訟代理人　甲○○
　　再 審被 告　交通部高雄港務局
　　代　表　人　黃清藤
　　訴訟代理人　周耀門律師
　　　　　　　　王伊忱律師
　　　　　　　　李家鳳律師
右當事人間因商港法事件，再審原告對本院中華民國八十九年六月九日八十九年度判
字第一八九三號判決提起再審之訴。本院判決如左：
　　主  文
再審之訴駁回。
再審訴訟費用由再審原告負擔。
　　事  實
緣再審原告於民國六十九年申准公司設立登記，所營事業項目包括：「一、港口貨物
倉儲、裝卸業務。二、前項有關業務之經營及投資。（上開業務之經營應遵照有關法
令規定辦理）」。因台南安平港區尚未開發完成，再審原告迭次向台灣省政府建設廳
申請延展，至八十七年三月四日開業，復於八十七年五月三日向再審被告申請許可於
台南安平港區從事船舶、貨物、裝卸承攬業務，案經再審被告八十七年五月六日八七
高港業管字第一○五五八號函復：「說明二：有關安平港區船舶貨物裝卸承攬業務許
可之申請，．．．目前公告申請期限已過，貴公司函請速核准許可開業乙節，與該作
業手冊規定之籌設申請程序不符，歉難予以同意辦理。」予以否准，再審原告不服，
提起訴願、再訴願，均遭決定駁回，遂提起行政訴訟。經本院以八十九年度判字第一
八九三號判決（下稱原判決）駁回其訴。再審原告復以原判決有再審事由，對之提起
再審之訴。茲摘兩造訴辯意旨於次：
再審原告起訴意旨略謂：一、查再審原告係於六十九年申請獲准成立，並已取得合法
執照。且當時獲准成立之公司，除再審原告外，尚有安平港裝卸倉儲股份有限公司，
共計兩家，因港區開發進度落後，營運量有限，致兩家公司各為營運生計迭有爭執，
再審被告為平息雙方爭執，避免惡性競爭、合理、平衡分配港區貨物裝卸量，曾多次
主動出面邀集兩家公司開會協調，營運量分配問題。安平港裝卸倉儲股份有限公司，
主張按股東人數或股金比例分配噸量，因雙方各有堅持，致未達成協議由於以上各種
跡證顯示，足以證明再審原告早已獲准成立營運之事實。而再審被告竟引用七十五年
始修正增訂之商港法第二十三條之一「船舶裝卸承攬業者，須經許可，始得經營船舶
貨物裝卸承攬業務」而否定再審原告之存在，顯然引用法條錯誤，因再審原告申請獲
准成立時，並無該項法條之規定，既無是項法條規定，硬將七十五年修增之法律條文
用在六十九年申請獲成立之公司身上，從而否定該公司，應非法治國家所當為。按法
律不溯既往，此乃不變之法則，原判決卻援引再審被告違法錯誤辯解，明顯違背法令
。二、鈞院理應通知兩造到庭作公開言詞辯論，讓真理、是非，愈辯愈明，讓法官發
現真實戳破虛假，惜未作言詞辯論，竟採信再審被告答辯，判決駁回再審原告之訴，
難脫官大學問大之錯誤認知與官官相護之嫌。三、原判決依修正前行政訴訟法第二十
六條後段，判決如主文。查上項法條為六十四年十二月十二日修正公布之行政訴訟法
（因新法修正公布而作廢）。現行行政訴訟法，係八十七年十二月二十八日修正公布
，原判決引用法條錯誤。四、綜上所述，原判決認事用法，多有違誤，殊難令再審原
告甘服，為此，請判決廢棄原判決，另為違法之裁判等語。
再審被告答辯意旨略謂：一、再審原告訴稱：因不服鈞院八十九年度判字第○一八九
三號判決而依行政訴訟法第二百三十八條、二百四十一條、二百四十三條之規定提起
「第三審上訴」，而表明其「上訴理由」，亦即對鈞院確定判決提起上訴，而無提起
再審之訴之陳述，顯未依行政訴訟法第二百七十七條、二百七十三條等規定提起再審
並表明其再審理由，故本件再審之訴與再審程式之規定不合，顯不合法，應予以駁回
，合先明。二、依商港法第二十三條之一及國際商港棧埠管理規則第八十六條及第
八十七條第一項之規定，公司欲經營船舶裝卸承攬業務應向商港管理機關申請許可，
取得許可證始得為之。再審被告依據上開管理規則第八十六條及「安平港船舶貨物裝
卸承攬業設置作業手冊」，公告申請籌設安平港船舶貨物裝卸承攬業有關事宜，受理
籌設申請之日期自八十六年十二月一日起至八十六年十二月三十一日止，以郵戳為憑
，逾期不受理。惟再審原告至八十七年五月三日始來函申請許可，已逾越申請期限，
是再審被告不同意許可之處分，自無違誤！三、再審原告雖取得公司執照，僅係依法
取得法人人格，並不當然得經營該項業務，自仍須依法取得營業許可後始得為之，此
由再審原告之公司執照中所營事業項目附記有「上開業務之經營應遵照有關法令規定
」之記載，及臺灣省政府建設廳八十七年四月二十二日八七建三甲字第一○○二○二
號函：「說明二．．．貴公司（即原告）如欲於商港區內從事貨物倉儲、裝卸業務，
仍應依照『國際商港棧埠管理規則之規定』，申請經該商港管理機關之許可。．．．
」足證，再審原告主張其已取得公司執照而無再申請營業許可之必要云云，顯非的論
！四、依據臺灣省政府五十五年三月十一日發布之「臺灣省輪船裝卸承攬業管理辦法
」第七條：「輪船裝卸承攬業由主管機關統一調配之．．．。」，足見船舶裝卸承攬
業務係須經再審被告許可始能經營之事業，而再審原告於七十二年二月十日所提出之
展期營業申請書亦自陳：「．．．因本公司所營事業係屬特許業務，須經高雄港務局
核准後始得營業。有關申請特許營業事宜，現仍向高雄港務局辦理中，．．．請准予
展期營業。」云云，足證再審原告於斯時亦明知經營船舶裝卸承攬業務須先經再審被
告之許可。更何況再審原告於辦妥公司設立登記後，迭次申請延展，並未在安平港區
實際經營船舶貨物裝卸承攬業務，嗣安平港區開發完成，有關港區經營船舶貨物裝卸
承攬業務之法規，亦因時空之需要而有增訂或變更，商港法第二十三條之一更明文規
定在商港區域內經營船舶貨物裝卸承攬業務，應先取得商港管理機關核發之許可證，
並依法辦理公司或商業登記後，始得營業。再審原告主張其公司成立在商港法第二十
三條之一增訂之前，故無該規定之適用云云，顯屬無稽！是再審被告於八十六年十二
月一日依法公告開放受理申請船舶貨物裝卸承攬業務，再審原告自應依上開規定申請
許可，再審原告既未依法於公告期間內向再審被告申請許可，再審被告依法不予准許
，洵無任何違誤。五、原判決以再審原告之公司執照上所營事業附記事項記載有「上
開業務之經營應遵照有關法令規定」之文句，再審原告於七十二年二月十日向臺灣省
建設廳提出展期營業申請書，以及臺灣省政府建設廳八十七年四月二十二日八七建三
甲字第一○○二○二號函，認定再審原告於六十九年間取得公司執照，僅係取得公司
法人資格，且其並未向再審被告申請核准而取得營業許可，又再審原告明知經營船舶
裝卸承攬業務須先經過再審被告之許可，則再審原告自須依商港法第二十三條之一之
規定及國際商港棧埠管理規則第八十六條、八十七條等相關規定向再審被告申請取得
營業許可後始得營業等情為由，駁回再審原告在前訴訟程序之訴，其判決適用法規並
無任何錯誤，乃再審原告復執陳詞，就原判決認定事實適用法律之職權行使任加指摘
，再審原告之訴顯無理由。六、再審原告提出所謂「商討兩家公司按比例分配貨物承
攬噸量會議記錄」（此即為再審原告前於再訴願時所提出之「商討申請設立安平港裝
卸公司問題第二次會議記錄」），該紀錄僅係再審原告與安平港裝卸倉儲股份有限公
司間之協調，並非再審被告已核准其經營該項裝卸承攬業務，再審原告復執陳詞主張
其已取得經營裝卸承攬業之許可云云，洵無足採。七、行政訴訟判決以不經言詞辯論
為原則，而以言詞辯論為例外，原判決係通知兩造以書面進行攻擊防禦，而未採行言
詞辯論，自無違誤。八、綜上，再審原告之訴顯不合法亦無理由，請判決駁回再審原
告之訴等語。
    理  由
按再審為對於確定判決聲明不服之方法，本件再審原告對本院確定之原判決提起上訴
，惟其聲明求為「廢棄原判決，另為適法之裁判」，足見其本意係對原判決提起再審
之訴，自應依再審程序予以審理，合先明。又當事人對於本院判決提起再審之訴，
必須具有行政訴訟法第二百七十三條第一項（舊行政訴訟法第二十八條）所列各款情
形之一者，始得為之。而該條第一款所謂「適用法規顯有錯誤者」，係指原判決所適
用之法規與該案應適用之現行法規相違背，或與解釋判例有所牴觸者而言。本件原判
決係以：本件被告（即再審被告，下同）因安平港區港區貨物裝卸需要，依據國際商
港棧埠管理規則第八十六條及安平港船舶貨物裝卸承攬業設置手冊公告申請籌設安平
港船舶貨物裝卸承攬業有關事宜，受理籌設申請日期自八十六年十二月一日起至八十
六年十二月三十一日止，以郵戳為憑，逾期不受理。原告（即再審原告，下同）雖於
六十九年申請設立，惟申請延展至八十七年三月四日才開業，致遲至八十七年五月三
日始提起本件申請，自已逾越上開規定申請許可期限，此乃因原告申請開業期日過遲
之疏忽所致。次查：原告公司執照中所營事業附記事項記載內容載有「上開業務之經
營應遵照有關法令規定」之文句。而原告於七十二年二月十日向台灣省建設廳所提展
期營業申請書亦載明：「．．．因本公司所營事業係屬特許業務，須經高雄港務局核
准後始得營業。有關申請特許營業事宜，現仍向高雄港務局辦理中，．．．請准予展
期營業。」等語。參以台灣省政府建設廳八十七年四月二十二日八七建三甲字第一○
○二○二號函亦載明：「說明二．．．貴公司（原告）如欲於商港區內從事貨物倉儲
、裝卸業務，仍應依照『國際商港棧埠管理規則』之規定，申請經該商港管理機關之
許可。．．．」此有原告公司執照，展期營業申請書及上開台灣省建設廳函附原處分
卷可稽，足證原告雖於六十九年向台灣省建設廳申請取得公司執照，僅係取得公司法
人資格，仍須經其目的事業主管機關暨被告之許可後方得營業。而商港法第二十三條
之一係於七十五年十一月二十八日增訂明文限制在商港區域內經營船舶貨物裝卸承攬
業，應先取得該商港管理機關核發之許可證，並依法辦理公司或商業登記後始得營業
。均在被告八十六年十二月一日依法公告開放受理申請船舶貨物裝卸承攬業務、原告
正式開業之八十七年三月四日以及原告提出本件申請之八十七年五月三日之前既已增
訂，足證原告之本件申請仍應受上開商港法第二十三條之一規定之規範。另查，原告
所提七十年七月十日被告召開之「商討申請設立安平港裝卸公司問題第二次會議記錄
乃被告依據台灣省輪船裝卸承攬業管理辦法第七條：「輪船裝卸承攬業由主管機關統
一調配之．．．」之規定，本於職權所為之協調會議。從而原告所訴各節，均無足取
，本件原處分，洵無違誤，一再訴願決定，遞予維持，俱無不合，原告起訴意旨，難
謂為有理由等情，爰駁回再審原告在前訴訟程序之訴，經核並無不合。再審原告起訴
意旨略謂，其早於六十九年獲准成立營運，原判決引用事後七十五年修正增訂商港法
第二十三條之一之規定，有違法律不溯既往之原則；原判決未經言詞辯論，難脫官官
相護之嫌；現行行政訴訟法於八十七年十二月二十八日修正公布，原判決援引修正前
行政訴訟法第二十六條後段，適用法條錯誤云云。惟查，所謂行政法規不溯既往，乃
指行政法規不適用於該法規生效前業已終結之事實或法律關係而言。本件再審原告雖
於六十九年申准公司設立登記，僅係取得公司法人資格，仍須經其目的事業主管機關
暨再審被告之許可後方得營業，而商港法第二十三條之一於七十五年十一月二十八日
修正增訂，係在八十七年五月三日再審原告提出本件申請之前，自應受該法條規定之
規範，再審原告所舉公司執照、延展開業證明、會議紀錄，均難認獲准營運，原判決
殊無溯及既往之可言。次查，修正後行政訴訟法第三百零八條第二項規定：「本法修
正條文施行日期，由司法院以命令定之。」嗣經司法院八十八年七月八日（八八）院
台廳行一字第一七七一二號令：「中華民國八十七年十月二十八日公布之『行政訴訟
法』修正條文，定於中華民國八十九年七月一日施行。」本件再審原告於八十八年七
月十二日提起行政訴訟，既在行政訴訟法修正條文施行之前，原判決適用修正前行政
訴訟法第十九條前段規定：「行政訴訟就書狀判決之。」認無行言詞辯論之必要；並
依第二十條後段駁回再審原告在前訴訟程序之訴，於法均屬有據。再審原告主張各節
無非一己之法律上見解，核與再審事由要件不符。本件再審之訴顯無再審理由，應予
駁回。
據上論結，本件再審之訴為無理由，爰依行政訴訟法第二百七十八條第二項、第二百
八十一條、第九十八條第三項前段，判決如主文。
中　　華　　民　　國　　九十一　　　年　　　四　　　　月　　　四　　　　日
                    最 高 行 政 法 院  第 四 庭
                                審 判 長 法  官　　　廖　政　雄
                                         法  官　　　趙　永　康
                                         法  官　　　林　清　祥
                                         法  官　　　鍾　耀　光
                                         法  官　　　姜  仁  脩
右  正  本  證  明  與  原  本  無  異
　　　　　　　　　　　　　　　　　　　　 法院書記官　張  雅  琴
中　　華　　民　　國　　九十一　　　年　　　四　　　　月　　　六　　　　日
